【裁判字號】    89,訴,3887
【裁判日期】    901019
【裁判案由】    給付工程款
【裁判全文】
臺灣臺中地方法院民事判決  八十九年度訴字第三八八七號
    原      告  曾順發即順發工程行
    被      告  安鴻工程股份有限公司
    法定代理人  甲○○
右當事人間請求給付工程款事件，本院判決如左：
    主    文
被告應給付原告新台幣伍拾貳萬參仟零玖拾貳元及自民國九十年二月二十日起至清償
日止，按週年利率百分之五計算之利息。
訴訟費用由被告負擔。
本判決於原告以新台幣壹拾柒萬肆仟元為被告供擔保後，得假執行。
    事    實
甲、原告方面：
  一、聲明：除假執行供擔保金額外，如主文所示。
  二、陳述：
  （一）原告於民國八十九年四月十五日與被告簽訂施工承攬合約書，由原告承作訴
        外人啟阜營造工程股份有限公司（以下簡稱啟阜公司）所分包給被告關於中
        二高Ｃ三二七標中排水模板工程，單價為每平方公尺新台幣（下同）二百二
        十元，兩造並約定付款方式為每月十六日開一個月票期之支票作為付款，有
        合約書可稽。原告依約進場施工，至八十九年七月份止，已完成模板工程面
        積五千三百五十九點八八平方公尺，得請領之工程款共計一百一十七萬九千
        一百七十四元，其中被告已付五十一萬四千三百三十二元，尚未給付之工程
        款金額為六十六萬四千八百四十二元。又因原告有使用由被告向訴外人啟阜
        公司借用之泰國勞工（簡稱泰勞）施作本件工程，原告應給付被告泰勞工資
        十四萬一千七百五十元，被告尚未給付之工程款六十六萬四千八百四十二元
        扣除泰勞工資十四萬一千七百五十元後，被告尚欠五十二萬三千零九十二元
        。上開工程款均已屆清償期，被告雖曾就其中部分工程款交付一紙訴外人即
        被告法定代理人甲○○之妻宋蕊霞簽發、發票日八十九年九月二十日、付款
        人基隆市第一信用合作社總社、面額四十四萬六千八百六十七元之支票，惟
        屆期經提示亦未兌現，經原告屢次催討，均不獲付款，依承攬契約請求被告
        給付五十二萬三千零九十二元及自起訴狀繕本送達翌日起至清償日止按年息
        百分之五計算之利息。
  三、對被告答辯之陳述：
  （一）本件原告施作之工程已於八十九年八月估驗完成。依兩造合約書附件第三點
        約定，保留款為一成，工程完成估驗計價後每六個月退還百分之五，模板工
        程估驗完成已一年，則原告自可請求保留款部分之工程款。
  （二）本件工程係在八十九年八月最後一次估驗，完成後原告向被告請款，被告僅
        開立前述金額之支票付款，該金額與原告請領之金額亦不符，該部分亦未包
        括百分之十之保留款，被告稱已以四十四萬六千八百六十七元之支票結清工
        程款，惟該支票僅係部分付款，與原告得請求之金額不符，且該支票並未兌
        現，又保留款並未計算在內，亦未給付，如何付清，故被告所辯已結清一節
        不實在。
  （三）否認被告稱工程款應扣除清理工地模板及修補固定模板及修補固定模板之螺
        絲孔費用，兩造並無此項約定，且無此工程慣例。蓋板模為可重複使用之材
        料，拆模後已由原告自行拆回，並不需清理或丟棄，且清理和修補費用不可
        能高達十餘萬元，亦否認被告主張之費用金額，且被告於八十七年八、九月
        間即生糾紛，故不可能有上開行為。
  （四）否認被告稱：當初有經原告同意，關於泰勞費用由原告自行與啟阜公司協調
        一節。依現行法令，關於公共工程外國勞工之僱傭，僅第一包之廠商即啟阜
        公司有權引進，第二包即被告公司則得向啟阜公司借用，第三包即原告因與
        啟阜公司間並無契約關係存在，故須以被告公司名義借用，而泰勞工資則直
        接由啟阜公司由應付被告之工程款內扣除，故原告所稱之泰勞工資，非原告
        與啟阜公司間之問題。
  （五）否認被告所稱因原告未與啟阜公司結清泰勞費用，導致啟阜公司將該筆泰勞
        工資由被告向啟阜公司請領之工程款中扣除一節。因原告與啟阜公司間無契
        約關係，上開泰勞係由被告公司向啟阜公司借用，本應由被告與啟阜公司會
        算該金額，而原告就被告代墊原告使用之泰勞工資，已於本件請求中自動扣
        除，對被告並無重複扣款之事。
  （六）被告主張之泰勞工資金額三十一萬五千零七十七元，為其向啟阜公司借用泰
        勞之總金額，原告僅承包一部分，有廠商請款明細彙總表可證，外勞工資金
        額僅十四萬一千七百五十元，超過部分非原告使用，故不能將被告所承作工
        程使用之泰勞費用全要原告負擔。被告主張超過原告主張之泰勞工資金額十
        四萬一千七百五十元部分應由被告舉證。原告均有在所使用之泰勞之工卡上
        簽名，而依啟阜公司人員即證人林松枝到庭作證所提出之泰勞工卡上並無原
        告之簽名，不足以證明原告使用之泰勞工資超過十四萬一千七百五十元。
  （七）啟阜公司提出之工卡均無原告之簽名，其內簽名「能聰」者，此為承包被告
        公司綁鐵工程之公司行號，六月份外勞使用，幾乎均為「能聰」使用；另簽
        名「洪鼎隴」者亦非原告、簽名「柯智弘」者，係被告公司派駐現場之員工
        。
  （八）被告稱發函與啟阜公司終止契約，此與原告無關。
  四、證據：提出施工承攬合約書及附件、支票及退票理由單、被告公司變更登記事
      項卡、被告法定代理人戶籍謄本、廠商請款明細彙總表各一件為證，並聲請訊
      問證人即啟阜公司工程處長林松枝等啟阜公司人員。
乙、被告方面：
  被告未於最後一次言詞辯論期日到場，其前所為之聲明及陳述如左：
  一、聲明：駁回原告之訴及假執行之聲請。
  二、陳述：
  （一）原告自八十九年四月進場至同年七月底止共施作四十七個節塊，依啟阜公司
        之施工圖計算，每個節塊之模板數量為一百一十四點零四平方公尺，故原告
        共施作五千三百五十九點八八平方公尺。按每平方公尺二百二十元計算，原
        告共可領取工程款一百一十七萬九千一百七十四元之百分之九十（依合約百
        分之十為工程保留款）即一百零六萬一千二百五十六元，被告已付五十一萬
        四千三百三十二元。否認原告施作之工程已估驗完成。
  （二）依工程慣例，原告應負擔清理工地模板及修補固定模板及修補固定模板之螺
        絲孔費用。其餘工程款五十四萬六千九百二十四元，扣除代墊之清理工地模
        板及修補固定模板及修補固定模板之螺絲孔費用後之餘款，被告簽發四十四
        萬六千八百六十七元之支票結清工程款。
  （三）被告於結清工程款時與原告約定，八十九年七月使用之泰國勞工（以下簡稱
        泰勞）工資由其自行與啟阜公司結算，經原告同意。但原告未與啟阜公司結
        算，導致啟阜公司將該筆泰勞工資由被告向啟阜公司請領之工程款中扣除。
        本件工程之外勞幾乎均由原告使用，可調閱啟阜公司之外勞工卡查明何人使
        用。
  （四）啟阜公司所扣之泰勞工資係以月薪計算，而非如原告稱以點工計算。被告告
        知原告必需收回支付工程款之支票，但原告置之不理，堅持泰勞應以點工計
        資，並停工終止合約之履行
  （五）啟阜公司由應付被告之工程款內扣除泰勞工資款，惟其中有部分泰勞並非被
        告使用，被告曾就泰勞扣款有誤之事，於八十九年九月一日寄發備忘錄，同
        年九月三日寄公文至啟阜公司，同年九月二十一日寄存證信函至啟阜公司，
        要求支付工程款，並依民法第二百五十四條及二百五十五條終止合約。
  （六）被告僅向啟阜公司領得一百五十餘萬元之工程款，未領得其餘工程款，依民
        法二百六十四條規定拒絕給付原告工程款。
  三、證據：提出施工圖、啟阜公司八十九年六、七月代僱工應收款計算表各一件、
      備忘錄、公文及存證信函各一件為證，聲請訊問證人林朋鶴及調閱啟阜公司外
      國勞工之工卡。
    理    由
甲、程序方面：
一、原告主張兩造約定就本工程合約所生糾紛涉訟，合意由本院為第一審管轄法院，
    此有原告提出之施工承攬合約書一件附卷可稽，依民事訴訟法第二十四條定規定
    ，本院自有管轄權，合先敘明。
二、按訴狀送達後，原告不得將原訴變更或追加他訴。但擴張或減縮應受判決事項之
    聲明者，不在此限，民事訴訟法第二百五十五條第一項第三款定有明文。查原告
    起訴請求被告給付原告七十五萬五千八百二十二元，及自起訴狀繕本送達翌日起
    至清償日止，按年息百分之五計算之利息。嗣於言詞辯論中減縮聲明為被告應給
    付五十二萬三千零九十二元及自起訴狀繕本送達翌日起至清償日止按年息百分之
    五計算之利息，於法尚無不合，應予准許。
三、本件被告未於最後一次言詞辯論期日到場，核無民事訴訟法第三百八十六條各款
    所列情形，依原告之聲請，由其一造辯論而為判決。
乙、實體方面：
一、原告主張：原告於八十九年四月十五日與被告簽訂施工承攬合約書，由原告承作
    訴外人啟阜公司所分包給被告關於中二高Ｃ三二七標中排水模板工程，單價為每
    平方公尺二百二十元，兩造並約定付款方式為每月十六日開一個月票期之支票作
    為付款，有合約書可稽。原告依約進場施工，至八十九年七月份止，已完成模板
    工程面積五千三百五十九點八八平方公尺，均已估驗完成，依約得請領之工程款
    包含保留款，共計一百一十七萬九千一百七十四元，其中被告已付五十一萬四千
    三百三十二元，尚未給付之工程款金額為六十六萬四千八百四十二元。又因原告
    有使用由被告向訴外人啟阜公司借用之泰勞施作本件工程，原告應給付被告泰勞
    工資十四萬一千七百五十元，被告尚未給付之工程款六十六萬四千八百四十二元
    扣除泰勞工資十四萬一千七百五十元後，被告尚欠五十二萬三千零九十二元。上
    開工程款均已屆清償期，另被告雖曾就其中部分工程款交付一紙訴外人即被告法
    定代理人甲○○之妻宋蕊霞簽發、發票日八十九年九月二十日、付款人基隆市第
    一信用合作社總社、面額四十四萬六千八百六十七元之支票，惟屆期經提示亦未
    兌現，經原告屢次催討，均不獲付款，依承攬契約請求被告給付五十二萬三千零
    九十二元及自起訴狀繕本送達翌日起至清償日止按年息百分之五計算之利息云云
    。
二、被告則以：原告完成之工程款共一百一十七萬九千一百七十四元，扣除百分之十
    之保留款，僅可請領百分之九十即一百零六萬一千二百五十六元，被告已付五十
    一萬四千三百三十二元，否認原告施作之工程已估驗完成。其餘工程款五十四萬
    六千九百二十四元，扣除代墊之清理工地模板及修補固定模板及修補固定模板之
    螺絲孔費用後之餘款，被告簽發四十四萬六千八百六十七元之支票結清工程款。
    被告於結清工程款時與原告約定，八十九年七月使用之泰勞工資由其自行與啟阜
    公司結算，經原告同意，但原告未與啟阜公司結算，導致啟阜公司將該筆泰勞工
    資由被告向啟阜公司請領之工程款中扣除。被告已向啟阜公司主張終止合約。被
    告僅向啟阜公司領得一百五十餘萬元之工程款，未領得其餘工程款，依民法二百
    六十四條規定拒絕給付原告工程款等語置辯。
三、查本件原告主張其於八十九年四月十五日與被告簽訂施工承攬合約書，由原告承
    作訴外人啟阜公司所分包給被告關於中二高Ｃ三二七標中排水模板工程，單價為
    每平方公尺二百二十元，兩造並約定付款方式為每月十六日開一個月票期之支票
    作為付款。原告依約進場施工，至八十九年七月份止，已完成模板工程面積五千
    三百五十九點八八平方公尺，所完成之工程款包含保留款，共計一百一十七萬九
    千一百七十四元，其中被告已付五十一萬四千三百三十二元，另被告曾交付一紙
    訴外人即被告法定代理人甲○○之妻宋蕊霞簽發、發票日八十九年九月二十日、
    付款人基隆市第一信用合作社總社、面額四十四萬六千八百六十七元之支票，惟
    屆期經提示亦未兌現，且尚未獲付款等事實，業據原告提出施工承攬合約書及附
    件、支票及退票理由單各一件為證，且為被告所自認，可信為真實。被告雖聲請
    訊問證人林朋鶴，惟其待證事項係證明原告施作之工程數量，而原告就其主張之
    施作數量已減縮主張按被告自認之數量即五千三百五十九點八八平方公尺，故兩
    造就此待證事實已不爭執，故無再為訊問該證人之必要，併此敘明。
四、本件原告主張其施作之工程已於八十九年八月估驗完成，其得請領之工程款共計
    一百一十七萬九千一百七十四元云云，被告固自認原告已完成之工程部分工程款
    共計一百一十七萬九千一百七十四元，惟抗辯：工程尚未估驗完成，故應扣除工
    程款之百分之十保留款，原告僅得請領百分之九十之工程款即一百零六萬一千二
    百五十六元云云。經查，兩造間之施工承攬合約書之合約附件第三點約定：「保
    留款以每次計價發票金額為基準保留一成，各單元施做完成估驗計價後以六個月
    為一個單位分二次退回保留款，每次百分之五」，而原告施作之工程已經啟阜公
    司分次於八十九年四、五、六、七月底估驗計價完成，此有原告提出之啟阜公司
    廠商請款明細彙總表一件可證，並經證人即啟阜公司中二高Ｃ三二七標工程工務
    所副所長陳其銘結證屬實，是原告施作之上開工程已於八十九年七月底全部估驗
    計價完成，依上開約定，迄九十年七月止已屆滿一年，原告即得領取全部保留款
    ，原告主張其得領取全部工程款，可以採憑。被告抗辯應扣除保留款一節，即無
    足採。
五、被告應給付之工程款合計共一百一十七萬九千一百七十四元，已如前述，被告抗
    辯其已清償其中五十一萬四千三百三十二元，此事實為原告所自認，則被告此部
    分抗辯可信屬實，被告復抗辯如左列各項費用應由工程款中扣除，原告除自認應
    扣除泰勞工資十四萬一千七百五十元外，否認應扣除他項費用及超過十四萬一千
    七百五十元之泰勞工資，則被告就其抗辯之有利於己之事實，應負舉證之責任。
    茲就被告各項抗辯有無理由，審酌如左：
（一）被告抗辯：依工程慣例，原告得請領之工程款應扣除被告代墊之清理工地模板
      及修補固定模板及修補固定模板之螺絲孔費用十萬零五十七元（依被告抗辯內
      容計算所得）云云，原告則否認兩造間有此約定或工程慣例。經查兩造間之合
      約及附件僅約定原告承攬內容為排水模板工程，並未約定原告須負責上開工作
      或負擔該費用，被告復未舉證證明有此工程慣例之存在，其抗辯工程款內應扣
      除上開費用，即屬無據。
（二）被告又抗辯所欠之工程款已開立前述面額四十四萬六千八百六十七元之支票結
      清云云，亦為原告所否認，被告就此亦未舉證證明，自不得以原告收受被告所
      交付該金額之支票，即推認兩造已約定剩餘工程款金額僅有四十四萬六千八百
      六十七元。
（三）被告另抗辯：被告於結清工程款時與原告約定，八十九年七月使用之泰勞工資
      由其自行與啟阜公司結算，經原告同意，但原告未與啟阜公司結算，導致啟阜
      公司將該筆泰勞工資由被告向啟阜公司請領之工程款中扣除云云，惟原告否認
      之，原告主張：系爭中二高Ｃ三二七標工程係由啟阜公司負責承攬，僅有該公
      司有權引進外國勞工，而被告次承攬該工程需用泰勞工作，係由被告向啟阜公
      司借用，被告再將部分泰勞借予原告施作原告次承攬之排水模板工程等事實，
      此為被告所不爭執，且證人陳其銘亦證稱：八十九年六、七月被告借用之外勞
      工資已經由發給被告工程款中扣除，原告沒有直接向啟阜公司借用外勞，亦不
      知道原告有無付給啟阜公司外勞工資。我們只把外勞給與啟阜公司有合約的公
      司等語，可證本件被告向啟阜公司借用之泰勞工資，本應由被告與啟阜公司依
      其間之約定結算，而與原告無關，另原告向被告借用之泰勞，則應按原、被告
      間之約定計算原告應分擔之泰勞工資金額，再由被告應付給原告之工程款中扣
      除。被告未舉證證明兩造間有約定八十九年七月之泰勞工資由原告自行與啟阜
      公司結算之事實，其此部分抗辯尚不足採，被告據此再抗辯因原告未與啟阜公
      司結算，致啟阜公司將該筆工資由應付被告之工程款中扣除云云，亦屬無據。
（四）又被告雖提出啟阜公司八十九年六、七月代僱工應收款計算表二件，惟該計算
      表係就被告向啟阜公司借用之泰勞人數計算應收款，而原告主張其僅承攬被告
      所承攬工程之排水模板工程，被告向啟阜公司借用之泰勞，並非全由原告使用
      ，此為被告所不爭執，被告抗辯原告使用大部分之泰勞，惟原告否認之，且由
      被告所不爭執之原告提出之廠商請款明細彙總表亦可看出被告向啟阜公司承攬
      之工程除由原告施作之排水模板工程外，尚有「混凝土」、「鋼筋加工組立」
      、「機械一般土石」等工程，被告向啟阜公司借用之泰勞，是否大部分均由原
      告使用，顯非無疑，被告亦未舉證以實其說，自不能認上開泰勞費用均應由原
      告負擔，被告即應就原告使用之泰勞人數及日數及應付工資金額，負舉證之責
      任。被告聲請調閱啟阜公司之泰勞工卡以查明上開待證事項，經查，證人即啟
      阜公司工程處長林松枝證稱：安鴻公司向我們申請要使用外勞，我們撥給他，
      再由工程款按外勞人數及工作天數扣外勞工資，外勞由安鴻公司自己去運用，
      外勞實際分配到何工作內容我們不清楚，外勞有工卡，會將實際工作時數註記
      ，再由申請單位簽名後我們再來計價等語。又證人陳其銘提出與被告提出相同
      之八十九年六、七月代僱工應收款計算表二件及泰勞工卡七十六張影本，並證
      稱：（被告公司借用之泰勞）八十九年六月時固定外勞是八人，臨時調撥六位
      ，工資由啟阜公司外勞所統一計算。固定的按月計酬，臨時的是按工、按時計
      酬。七月的固定外勞有八個人，臨時的有五個，但固定的有三個人有輪休，所
      以只算二十六天。和安鴻公司的計算方法如計算表兩張，安鴻公司把外勞借給
      小包幾個人我們無法瞭解等語。則依證人之證言及上開代僱工應收款計算表二
      件僅能證明被告向啟阜公司借用泰勞之人數及工時情形，尚不足以證明其中由
      原告使用之泰勞人數及工時情形。又經本院核對證人提出之泰勞工卡，其上並
      無記載各名泰勞之工作內容，故無從判別是否施作原告承攬之排水模板工程，
      且工卡上有簽名「能聰」、「林宗成」、「洪鼎隴」、「柯智弘」，而無原告
      之簽名，此有上開工卡附卷可證，原告復否認上開簽名為所為，是亦無從計算
      其中原告使用之泰勞人數及工時。綜上所述，被告既未能證明原告應負擔之泰
      勞工資超過十四萬一千七百五十元，則原告主張僅應扣除十四萬一千七百五十
      元之泰勞工資，應可採信。
六、末查，被告抗辯其已與啟阜公司終止合約，並依民法第二百六十四條規定拒絕給
    付原告工程款云云，並提出備忘錄、存證信函等件為證。惟查本件合約之當事人
    係原告與被告，故被告是否與啟阜公司終止合約，與本件被告應否給付原告工程
    款無關，被告自不得據以對抗原告；又按民法第二百六十四條係規定：因契約互
    負債務者，於他方當事人未為對待給付前，得拒絕自己之給付。但自己有先為給
    付之義務者，不在此限。他方當事人已為部分之給付時，依其情形，如拒絕自己
    之給付有違背誠實及信用方法者，不得拒絕自己之給付。另民法第四百九十條第
    一項明定：稱承攬者，謂當事人約定，一方為他方完成一定之工作，他方俟工作
    完成，給付報酬之契約。查本件原告既已完成其工作，被告即應依約給付報酬，
    被告為同時履行抗辯，殊無可採。
七、綜上各節，被告應給付原告之工程款合計一百一十七萬九千一百七十四元，被告
    已清償五十一萬四千三百三十二元，又應扣除原告應付之泰勞工資十四萬一千七
    百五十元，被告尚應給付原告五十二萬三千零九十二元。從而，原告依承攬契約
    請求被告給付工程款五十二萬三千零九十二元，及自起訴狀繕本送達翌日即九十
    年二月二十日起至清償日止，按週年利率百分之五計算之利息，為有理由，應予
    准許。
八、原告陳明願供擔保，請求宣告假執行，核無不合，爰酌定相當之擔保金額，予以
    准許。
九、據上論結，本件原告之訴為有理由，依民事訴訟法第三百八十五條第一項前段、
    第七十八條、第三百九十條第二項判決如主文。
中      華      民      國      九十      年    十      月      十九    日
                                      臺灣臺中地方法院民事第三庭
~B法      官  張瑞蘭
右為正本係照原本作成
如不服本判決，應於判決送達後二十日內，向本院提出上訴狀。
中          華          民        國    九十    年    十    月   十九   日
~B法院書記官


司法院資訊處製作；財團法人民間司法改革基金會備份。
